【裁判字號】    97,台上,5363
【裁判日期】    971024
【裁判案由】    偽造文書、反訴誣告
【裁判全文】
最高法院刑事判決            九十七年度台上字第五三六三號
上  訴  人
即 自訴 人  甲○○
兼 上一 人
法定代理人
及反訴被告  柯香蓉
共      同
自訴代理人  楊嘉中律師
上  訴  人
即 反訴 人
兼  被  告  黃振維
被      告  乙○○
上列上訴人等因自訴被告等偽造文書及反訴被告誣告案件，不服
台灣高等法院中華民國九十四年十一月二十四日第二審判決（九
十四年度上訴字第八六九號，自訴案號：台灣台北地方法院九十
二年度自字第二八四號），提起上訴，本院判決如下：
    主  文
上訴駁回。
    理  由
一、被告黃振維關於偽造私文書及反訴被告柯香蓉部分：
按刑事訴訟法第三百七十七條規定，上訴於第三審法院，非以判
決違背法令為理由，不得為之。是提起第三審上訴，應以原判決
違背法令為理由，係屬法定要件。如果上訴理由書狀並未依據卷
內訴訟資料，具體指摘原判決不適用何種法則或如何適用不當，
或所指摘原判決違法情事，顯與法律規定得為第三審上訴理由之
違法情形，不相適合時，均應認其上訴為違背法律上之程式，予
以駁回。(一)本件原判決以自訴意旨略以：自訴人柯香蓉、甲○○
係母女，柯香蓉之夫即甲○○之父黃國男於民國九十一年六月十
九日死亡。詎黃國男之長子即被告黃振維於九十二年三月二十四
前，偽造黃國男於九十年四月十七日立有遺囑（下稱本遺囑），
其內容略謂全部登記為黃國男所有之不動產，先由黃振維繼承，
俟次子黃振和年滿三十歲，再由黃振維分配五分之二予黃振和等
語，又於其後某日在本遺囑增列「(六)本遺囑含國內外之財產」等
字樣，再於九十二年三月二十四日，持以向地政機關辦理不動產
繼承登記，足以生損害於柯香蓉、甲○○、其他繼承人及地政機
關關於不動產登記之正確性，因認黃振維涉犯刑法第二百十條之
偽造私文書罪等情。惟經審理結果，認為不能證明黃振維犯罪，
因而認為第一審關於柯香蓉自訴黃振維部分之無罪判決，為無不
合，予以維持，駁回柯香蓉在第二審之上訴；撤銷第一審關於甲
○○自訴黃振維部分之不受理判決，改判諭知黃振維無罪。原判
決已依據卷內證據資料詳為說明，從形式上觀察，並無何違背法
令之情形存在。柯香蓉、甲○○上訴意旨略以：第一審固有將本
遺囑送請法務部調查局鑑定，惟法務部調查局僅就本遺囑有關「
黃國男」之簽名是否真正為鑑定，而未及於本遺囑全文是否均為
黃國男自己書寫。倘本遺囑全文並非均為黃國男親自書寫，已不
合民法第一千一百九十條有關自書遺囑應自書遺囑全文之規定，
即不生自書遺囑之效力。柯香蓉、甲○○於原審聲請將本遺囑併
同其他黃國男親自書寫之文件，再送請內政部警政署刑事警察局
或其他鑑定機關重新鑑定，俾逐字比對以確定本遺囑全文是否均
為黃國男親自書寫，即有必要。乃原判決僅說明本遺囑既經專業
鑑定機關法務部調查局實施鑑定，所憑鑑定資料堪稱完整，所為
鑑定已有明確結論為由，即拒絕重新鑑定，有應於審判期日調查
之證據而未予調查之違法云云。經查：刑事訴訟法所稱依法應於
審判期日調查之證據，係指與待證事實有重要關係，在客觀上顯
有調查必要性之證據而言，故其範圍並非漫無限制，必其證據與
判斷待證事實之有無，具有關聯性，得據以推翻原判決所確認之
事實，而為不同之認定，若僅枝節性問題，或所證明之事項已臻
明確，或就同一證據再度聲請調查，自均欠缺調查之必要性，原
審未為無益之調查，並無違法之可言。本件經第一審將本遺囑及
黃國男日常書寫文件之字跡或簽名，囑託法務部調查局鑑定結果
，據覆：標記為「Ａ類」字跡（按即本遺囑上「黃國男」中、英
文簽名）與標記為「Ｂ類」字跡（按即標記為Ｂ一至Ｂ二四之文
件上「黃國男」中、英文簽名）之筆劃特徵相同。標記為「Ａ一
類」字跡（按即本遺囑上除「黃國男」中、英文簽名外之字跡）
除「(六)本遺囑含國內外之財產」等字樣，因書寫緩慢欠自然而無
法鑑定外，其餘字跡與標記為「Ｂ一類」字跡（按即柯香蓉、甲
○○、黃振維一致陳稱係黃國男另於八十八年一月二十二日自行
書寫之遺囑）筆劃特徵相同等語，有卷附該局九十三年十一月十
八日調科貳字第０九三００四四九三三０號鑑定通知書暨所附鑑
定分析表可按（見第一審卷一第二二一頁至第二二九頁）。足證
法務部調查局已就本遺囑「黃國男」中、英文簽名及其他字跡一
併鑑定，並非僅針對其上「黃國男」中、英文簽名。柯香蓉、甲
○○上訴意旨指稱法務部調查局僅就本遺囑有關「黃國男」之簽
名是否真正為鑑定，應屬誤會。又本遺囑增列「(六)本遺囑含國內
外之財產」等字樣一節，原判決已說明證人即黃國男之姊林黃慧
珍於第一審證述：民間公證人乙○○於九十一年六月八日上午八
時許，到黃國男在國立台灣大學醫學院附設醫院（下稱台大醫院
）住院之病房，辦理公證。本遺囑本來有五項，後來好像又加一
項，伊有看到黃國男書寫本遺囑第六項等語（見原判決理由壹、
五、(一)第十三行至第三十行）。原判決參酌上述法務部調查局鑑
定結論及林黃慧珍所證情節，據以認定黃國男親筆書寫本遺囑，
尚無不合。柯香蓉、甲○○於原審所具聲請調查證據狀（見原審
卷第四五、四六頁）既未具體指明法務部調查局所為鑑定有何明
顯且重要之瑕疵存在，即聲請重新鑑定，尚難認有再為鑑定必要
。何況柯香蓉、甲○○既不否認本遺囑係由黃國男親自簽名，應
非偽造，縱如其等上訴意旨所稱本遺囑全文並非均由黃國男親自
書寫，足以影響本遺囑是否有法定「自書遺囑」之效力，係屬私
權事項，應另循民事訴訟程序解決，而與認定黃振維有無偽造本
遺囑無涉，原審尚無就此再為無益之調查必要。原判決詳為說明
其所憑理由（見原判決理由壹、五、(一)），認為並無重新鑑定必
要，並無不合，核無應於審判期日調查之證據而未予調查之違法
。柯香蓉、甲○○上訴意旨仍執前詞，再為事實上之爭執，或徒
憑己見，就原審取捨證據與判斷其證明力之適法行使，及判決內
已明白論斷之事項，任意指摘為違法，並非適法之上訴第三審理
由。其等上訴為違背法律上之程式，應予駁回。又無行為能力或
限制行為能力之犯罪被害人，不得提起自訴，其法定代理人始得
提起（本院六十五年度第五次刑庭庭推總會會議決議(三)參照）。
而第三審法院依刑事訴訟法第三百九十三條但書規定，得依職權
調查之事項，以先有合法之上訴為前提。故上訴第三審法院之案
件，首應就上訴人所提之上訴理由書狀，審查其所指摘之事項，
是否以判決違背法令為上訴理由，如經審查結果，認為上訴為違
背法律上之程式時，即應予以駁回，無從就該法第三百九十三條
但書各款所列事項依職權調查。至原判決究竟有無違背法令，與
上訴是否合法，係屬二事。本件除柯香蓉提起自訴外，並由限制
行為能力人甲○○（按係八十四年七月二十五日生），以柯香蓉
為法定代理人，一併提起自訴。原判決認定甲○○提起自訴仍為
合法一節，是否有刑事訴訟法第三百七十九條第五款所定受理訴
訟係不當之違法，雖不無研求餘地，然柯香蓉、甲○○上訴理由
並未指摘及此，其等提起上訴既不合法律上程式，應予駁回上訴
，本院即無從依職權審酌，附此說明。(二)本件原判決以反訴意旨
略以：反訴被告柯香蓉明知本遺囑並非偽造，又黃國男於九十一
年六月八日仍然意識清楚，公證人乙○○係親自到黃國男在台大
醫院之病房就本遺囑辦理公證。柯香蓉竟意圖黃振維受刑事處分
，捏造黃振維偽造本遺囑，並與乙○○共同虛偽辦理公證，作成
不實之公證書，據以提起自訴，因認柯香蓉涉犯刑法第一百六十
九條第一項之誣告罪等情。惟經審理結果，認為不能證明柯香蓉
犯罪，因而認為第一審關於柯香蓉部分之無罪判決，為無不合，
予以維持，駁回黃振維在第二審之上訴。原判決已依據卷內證據
資料詳為說明，從形式上觀察，並無何違背法令之情形存在。黃
振維上訴意旨略以：(1)柯香蓉於自訴狀先指訴黃振維偽造本遺囑
，繼指稱黃振維與乙○○強令病入膏肓之黃國男簽名，所為指控
事實前後矛盾，必有其一係屬捏造；由卷附黃國男於台大醫院之
病歷摘要及林黃慧珍在第一審之證詞，可見黃國男於九十一年六
月八日辦理公證當天意識清楚，柯香蓉在當天也見過黃國男，並
於同年六月十七日將黃國男在辦理公證同日所簽署之文件，傳真
予黃振維之妹黃韻如，亦足證柯香蓉明知黃國男於九十一年六月
八日意識清楚，卻於自訴狀指稱黃國男辦理公證時已「病入膏肓
意識不清」，顯係捏造事實而為誣告。原判決認定柯香蓉係出於
懷疑，並未虛構事實，不構成誣告罪，有判決適用法則不當之違
法。(2)反訴意旨係指訴柯香蓉親自見聞黃國男於辦理公證時意識
清楚之事實，自不可能對之仍存有懷疑，卻誣指黃國男意識不清
，即有誣告故意。原判決卻以柯香蓉係因懷疑本遺囑係偽造而提
起自訴，並未敘明所憑依據，即以柯香蓉並無誣告故意為由，諭
知柯香蓉無罪，有判決理由不備之違法云云。經查：證據之取捨
與證據之證明力如何，均屬事實審法院得自由裁量、判斷之職權
；苟其此項裁量、判斷，並不悖乎經驗法則或論理法則，又於判
決內論述其何以作此判斷之心證理由者，即不得任意指摘其為違
法，而據為提起第三審上訴之合法理由。本件柯香蓉自訴意旨係
先指訴黃振維偽造本遺囑，繼指稱黃振維與乙○○強令病入膏肓
之黃國男於本公證書簽名等情，所為指訴尚非不能併存，並無黃
振維上訴意旨所指前後矛盾之情。又黃國男係於九十一年五月二
十三日因Ｂ型肝炎合併肝衰竭至台大醫院住院，同年六月七日意
識清楚，但反應較慢，同年六月八日仍意識清楚，六月十七日起
較嗜睡，六月十九日病危自動出院等情，有卷附台大醫院九十二
年六月二日（九十二）校附醫秘字第九二００二０五三五一號函
可憑（見原審卷一第一七二頁）。黃國男既早於九十一年五月二
十三日即因「肝衰竭」病重住院，同年六月十九日病危自動出院
，並於同日病故，足見黃國男於九十一年六月初已經病重，而所
謂重病病人是否意識清楚，一般人因觀察角度不同、認知能力不
一，輒有異見，難得定論，有賴專業醫師作出判斷。自訴意旨指
稱黃國男於辦理公證時已「病入膏肓意識不清」，以黃國男當時
確實病重，尚屬柯香蓉本於一己之見所為形容用語，有無其事仍
待法院調查認定，不能因台大醫院醫師判斷、林黃慧珍證述黃國
男意識清楚，以及柯香蓉有見過黃國男並由黃國男簽署文件，即
指柯香蓉明知黃國男意識清楚而故為不實指控。原判決敘明其所
憑依據（見原判決理由三），認定柯香蓉係出於懷疑而非虛構事
實提起自訴，核與刑法第一百六十九條第一項之誣告罪犯罪要件
不合，尚難謂有判決適用法則不當或理由不備之違法。黃振維上
訴意旨仍執陳詞，再為事實上之爭執，或徒憑己見，就原審取捨
證據與判斷其證明力之適法行使，及判決內已明白論斷之事項，
任意指摘為違法，並非適法之上訴第三審理由。其上訴為違背法
律上之程式，亦應予駁回。
二、被告黃振維關於使公務員登載不實、業務登載不實及被告乙
○○部分：
按刑事訴訟法第三百七十六條所列各罪之案件，經第二審判決者
，不得上訴於第三審法院，為該法條所明定。又裁判上一罪案件
之一部分，得提起第三審上訴者，其不得上訴第三審部分，依審
判不可分原則，第三審法院亦應併予審判，但以得上訴部分其上
訴合法為前提。被告黃振維、乙○○被訴犯刑法第二百十四條之
使公務員登載不實罪、第二百十五條之業務登載不實罪，核屬刑
事訴訟法第三百七十六條第一款所定不得上訴於第三審法院之案
件。黃振維關於使公務員登載不實、業務登載不實罪部分，與得
上訴第三審之偽造私文書罪部分，倘無九十四年二月二日修正公
布、九十五年七月一日施行前刑法第五十五條所定牽連犯關係，
既經第二審判決，自不得上訴於第三審法院；縱認有牽連犯關係
，得上訴第三審之偽造私文書罪部分之上訴，既不合法，經從程
序上予以駁回，關於使公務員登載不實、業務登載不實罪部分，
自無從適用審判不可分原則，併為實體上之審判。被告黃振維關
於使公務員登載不實、業務登載不實罪及被告乙○○部分，既經
第二審判決，不得上訴於第三審法院，柯香蓉、甲○○猶對之提
起上訴，顯為法所不許，本院毋庸審酌關於此部分之上訴理由，
予以駁回。
據上論結，應依刑事訴訟法第三百九十五條前段，判決如主文。
中    華    民    國  九十七  年    十    月  二十四  日
                      最高法院刑事第六庭
                          審判長法官  洪  清  江
                                法官  韓  金  秀
                                法官  林  勤  純
                                法官  李  錦  樑
                                法官  陳  國  文
      本件正本證明與原本無異
                                      書  記  官
中    華    民    國  九十七  年   十一   月    四    日
                                                      K


司法院資訊處製作；財團法人民間司法改革基金會備份。
